【裁判字號】    89,台上,1219
【裁判日期】    890525
【裁判案由】    請求土地所有權移轉登記
【裁判全文】
最高法院民事判決                              八十九年度台上字第一二一九號
    上  訴  人  戌 ○ ○
    被 上訴 人  酉 ○ ○
                庚 ○ ○
                地○○○
                壬 ○ ○
    兼 右一 人
    法定代理人  午○○○
    被 上訴 人  己 ○ ○
                丁 ○ ○
                癸 ○ ○
                乙 ○ ○
                陳戊○○
                亥 ○ ○
                天 ○ ○
                宇 ○ ○
                甲 ○ ○
                辛 ○ ○即.
                巳 ○ ○即.
                丙 ○ ○
                申○○○
                寅 ○ ○
                辰 ○ ○即.
                未 ○ ○
                子 ○ ○
                丑 ○ ○
                卯 ○ ○
右當事人間請求土地所有權移轉登記事件，上訴人對於中華民國八十八年二月一日台
灣高等法院台中分院第二審判決（八十七年度上字第一一八號），提起上訴，本院判
決如左：
    主  文
原判決廢棄，發回台灣高等法院台中分院。
    理  由
本件原審維持第一審所為被上訴人勝訴之判決，駁回上訴人之上訴，無非以：被上訴
人主張，坐落台中縣大雅鄉○○段二五六九地號（重測前為大雅鄉○○○段四八－八
地號）○點一八二○公頃土地（下稱系爭土地）係上訴人與其兄弟張德明、張鎬鈿、
張德聰共有，因管理之方便，登記為上訴人名義。上訴人與其兄弟於民國五十二年十
二月十六日書立覺書、書合同，約定將來如需要變更登記時，上訴人願提供印鑑蓋
章，辦理所有權過戶登記。而張德明、張鎬鈿、張德聰分別於七十四年十月一日、六
十五年三月十日、六十六年十二月二十六日死亡，伊為其繼承人，其應有部分應由伊
繼承。詎上訴人罔顧覺書及書合同之約定，私自將系爭土地盜賣與訴外人蔡秋水，
經伊聲請法院為假處分，始未辦理所有權移轉登記。伊為保護自己權益，爰本於上開
契約之法律關係請求上訴人履行契約等情，求為命：(一)、上訴人將系爭土地所有權四
分之一移轉登記與被上訴人酉○○、庚○○、地○○○（即張德明之繼承人）公同共
有；(二)、上訴人將系爭土地所有權四分之一移轉登記與被上訴人壬○○、午○○○、
張青子、丁○○、癸○○、乙○○、陳戊○○、亥○○、天○○、宇○○、甲○○、
徐辛○○、蕭巳○○（即張鎬鈿之繼承人）公同共有；(三)、上訴人將系爭土地所有權
四分之一移轉登記與被上訴人丙○○、申○○○、未○○、子○○、丑○○、寅○○
、卯○○、鄧辰○○（即張德聰之繼承人）公同共有之判決。經查系爭土地重測前為
大雅鄉○○○段四八－八地號，原係上訴人之父張秀義所有，於三十七年十二月三十
一日以贈與為原因移轉登記與張德明；張德明於四十年八月二十二日以買賣為原因移
轉登記與上訴人。而上訴人與被上訴人之被繼承人張德明、張鎬鈿、張德聰於五十二
年十二月十六日書立覺書及書合同，約定將來如需變更登記時，上訴人願提供印鑑
蓋章，將覺書及書合同所載之土地辦理所有權移轉登記等情，有土地登記簿謄本、
繼承系統表、戶籍謄本、覺書、書合同可稽，並為兩造所不爭，自堪信為真實。次
查上開覺書記載：上訴人茲因先父秀義公所遺下員林段四八地號建地○點一八七六甲
經公議分配大、二、三、四各房共同管業，但因現在所有權登記上訴人代表，將來如
需依照書合同約定變更登記，上訴人願意即日提供印鑑蓋章，不致留難，特立覺書
為憑；書合同記載：下員林段四八－一地號建地○點一八七六甲作為四房共有，各
持分四分之一，永久管業，非四房全體同意，不得變更產權各等語，兩者所載地號雖
與系爭土地之地號不同，但面積則相同，且四八－一地號土地早於四十三年十一月九
日即以拍賣為原因移轉登記與訴外人賴溪傳；而四八地號土地則為訴外人王張卻所有
，況且系爭土地上之建物及其使用情況，核與書合同所示土地上之建物分配情形相
同，有勘驗筆錄及略圖可按，足見覺書及書合同所載土地，係屬系爭土地之筆誤；
亦即三者所指應係同一筆土地。因上訴人意欲私自處分系爭土地，被上訴人為保權益
，自得依上開覺書及書合同之約定請求上訴人移轉所有權登記。至書合同所載：
非經四房全體同意，不得變更產權云云，其真意乃係就各共有人不得將其持分或共有
物移轉與共有人以外之第三人所為之限制，係屬維護祖產之限制約定，茲被上訴人係
請求移轉與自己，而非請求移轉與第三人，自不受上開約定之拘束。又覺書所載：因
現在所有權登記上訴人代表，將來如需依照書合同約定變更登記，願意即日提供印
鑑蓋章，不致留難云云，既云「將來如需」，即係明示日後被上訴人請求移轉登記時
之謂，則被上訴人請求權之時效應自請求時起算，並非自覺書之簽立日起算。故上訴
人於八十三年二月七日欲將系爭土地售與第三人蔡秋水，被上訴人於八十三年三月間
請求上訴人履行契約移轉土地所有權登記，其請求權時效尚未完成。末查系爭土地係
上訴人與張德明、張鎬鈿、張德聰之被繼承人張秀義所遺留之遺產，為上訴人與被上
訴人之被繼承人張德明、張鎬鈿、張德聰共有，並非張秀義信託登記在上訴人名下。
上訴人辯稱：系爭土地為張秀義於四十年八月二十二日信託登記在其名下，因張秀義
於五十二年十一月二十六日死亡，信託關係因而消滅，信託物返還請求權已罹於時效
，伊得拒絕返還云云，要無足採。從而被上訴人本於覺書及書合同之法律關係請求
：(一)、上訴人將系爭土地所有權四分之一移轉登記與被上訴人酉○○、庚○○、地○
○○公同共有；(二)、上訴人將系爭土地所有權四分之一移轉登記與被上訴人乙○○、
陳戊○○、丁○○、甲○○、徐辛○○、癸○○、蕭巳○○、亥○○、宇○○、天○
○、午○○○、己○○、壬○○公同共有；(三)、上訴人將系爭土地所有權四分之一移
轉登記與被上訴人申○○○、丙○○、丑○○、未○○、寅○○、子○○、卯○○、
鄧辰○○公同共有，為有理由，應予准許等詞，為其判斷之基礎。
按民法第一百二十八條規定，消滅時效，自請求權可行使時起算。所謂可行使，係指
請求權人行使其請求權無法律上之障而言，如債權未附停止條件或無期限者，以債
權成立時即得行使，故其消滅時效應自債權成立時起算。原審既認書合同所載：非
經四房全體同意，不得變更產權云云，乃旨在維護祖產，僅係就各共有人將系爭土地
或其應有部分移轉與共有人以外之第三人時所為之限制，被上訴人係請求上訴人將系
爭土地應有部分移轉登記與自己，而非移轉登記與第三人，自不受上開約定之拘束。
果爾，則被上訴人之上開債權，倘別無停止條件或期限之限制，應自債權成立之時即
得行使，故其消滅時效應自五十二年十二月十六日書立書合同之日起算。原審未遑
查明被上訴人之系爭債權是否附有期限或停止條件，率謂被上訴人之債權請求權時效
應自八十三年三月間請求上訴人移轉系爭土地應有部分時起算，其十五年時效尚未完
成，非無可議。上訴論旨，指摘原判決不當，求予廢棄，非無理由。
據上論結，本件上訴為有理由，依民事訴訟法第四百七十七條第一項、第四百七十八
條第一項，判決如主文。
中      華      民      國    八十九    年      五      月    二十五    日
                              最高法院民事第五庭
                                  審判長法官  蕭  亨  國
                                        法官  許  朝  雄
                                        法官  陳  淑  敏
                                        法官  葉  勝  利
                                        法官  許  澍  林
      右正本證明與原本無異
                                              書  記  官
中      華      民      國    八十九    年      六      月     十六     日
                                                                       Ｋ


司法院資訊處製作；財團法人民間司法改革基金會備份。
